臺灣高等法院民事裁定　　　　　　　　　96年度抗字第1559號
抗　告　人　丁○○
　　　　　　　　　　　　樓
　　　　　　乙○○
　　　　　　丙○○
相　對　人　甲○○
上列當事人間再審之訴事件，抗告人對於中華民國96年7月31日
臺灣板橋地方法院96年度再更字第1號裁定，提起抗告，本院裁
定如下：
    主  文
抗告駁回。
抗告費用由抗告人負擔。
    理  由
一、抗告人於原法院提起再審及本院抗告意旨略以：原法院92年
    度訴字第811號確定判決（下稱原確定判決），所為再審被
    告（即相對人）勝訴部分之判決，無非以：「被告等人（即
    抗告人）經合法通知，未於言詞辯論期日到場，復未提出書
    狀作任何聲明或陳述供本院審酌，依民事訴訟法第280條第3
    項、第1項之規定，視同自認，凡此情節，堪認原告（即相
    對人）主張之右開事實為真正，爰依同法第385條之規定，
    依原告之聲請，由其一造辯論而為判決。」為由，惟：
（一）原確定判決第一審訴訟程序中，原確定判決法院於民國92
      年4月30日將起訴狀繕本及通知各1件向抗告人為送達，其
      送達地址為台北縣板橋市○○路74巷7弄9-4號5樓，該次
      送達未獲會晤本人亦無受領文書之同居人或受僱人，乃將
      該文書寄存於「台北縣政府警察局板橋分局後埔派出所」
      。隨後，原確定判決法院於92年5月7日，發文要求相對人
      查報抗告人之住居所，其理由第2點亦指明「據報上開被
      告丁○○、趙曾鶯妹、乙○○、丙○○之住址寄存送達，
      致不能辨別業否合法送達。」而相對人於92年5月12日所
      提出之公示送達聲請狀中，亦指明相對人於起訴前已知抗
      告人逃匿無蹤，併參酌原確定判決中相對人於陳述第（一
      ）部分指出：「原告於92年4月6日至被告等之住所進行標
      會時，發現被告等均不見蹤影，致系爭合會不能繼續進行
      。」由此觀之，抗告人雖設籍於台北縣板橋市○○路74巷
      7弄9-4號5樓該處，然於相對人提起該訴訟前，抗告人早
      已未在該處住居，至為明顯。惟原確定判決法院通知抗告
      人之起訴狀繕本及92年6月2日之言詞辯論通知書，卻仍以
      「台北縣板橋市○○路74巷7弄9-4號5樓」為送達地址，
      抗告人既早已未在該處住居，該送達當然無法會晤本人及
      其受領文書之同居人或受僱人，乃將該文書於92年5月20
      日再次寄存於「台北縣政府警察局板橋分局後埔派出所」
      。其後，原確定判決法院於92年6月2日言詞辯論時，因抗
      告人未到場，由相對人聲請一造辯論判決，原確定判決法
      院准許後宣示辯論終結，嗣於92年6月16日即為一造辯論
      判決之宣示。
（二）抗告人於92年4月以前即已搬離原本之戶籍地（即台北縣
      板橋市○○路74巷7弄9-4號5樓），而搬至台北縣深坑鄉
      ○○村○○街61巷7號4樓居住，並於93年9月29日將戶籍
      地變更。則於上開文書送達時，抗告人之戶籍登記縱令尚
      未遷移，該原住所（戶籍地址），即已非應為送達之處所
      ，然竟向該戶籍地送達，尚不得謂該文書已生合法之效力
      。
（三）相對人及原確定判決法院均明知抗告人於本件繫屬前實際
      已未居住於該戶籍地址，仍逕以該戶籍地址為寄存送達，
      而後直接依相對人之聲請而為一造辯論判決，然寄存送達
      究非真實送達，而係「視為送達之送達」，不足認為已充
      分給予當事人陳述之機會，以兩造審理主義之原則，原確
      定判決法院應使兩造有陳述或予以陳述之機會後，方得裁
      判。抗告人自始不知本件已繫屬法院審理，在訴訟中又無
      法收到通知文件，按時到庭進行攻擊防禦，程序上保障自
      有欠缺，相對人卻遽以聲請一造辯論，在判決後又因抗告
      人無法收到判決書，而延誤上訴期日，致使該判決確定，
      該訴訟程序自有重大瑕疵，原確定判決適用法規顯有錯誤
      ，而有廢棄之必要。
（四）又抗告人亦無相對人所主張之共同侵權行為，無連帶給付
      之責，為此，依民事訴訟法第496條第1項第1款之規定，
      提起再審之訴，請求將原確定判決廢棄，並駁回相對人在
      前訴訟程序之訴。詎原裁定竟以原確定判決未經合法送達
      ，該判決尚未確定為由，駁回抗告人之再審之訴，原裁定
      顯有違法與不當，抗告人提起本件再審之訴，具有重大實
      益，爰請求廢棄原裁定等語。
二、按確定終局判決，有民事訴訟法第496條第1項各款情形之1
    者，得以再審之訴聲明不服。是民事訴訟之再審程序，係對
    於「已確定判決」聲明不服進行之程序，原訴訟程序已因該
    確定判決而生訴訟繫屬之消滅，其程序乃係由不服該確定判
    決之當事人，以提起「再審之訴」之方法行之，形式上為新
    開始之起訴程序，亦即以提起訴訟法上形成之訴之方法，對
    於確定判決聲明不服，既係以起訴方法行之，則受理再審之
    訴之法院，無論係何一審級，均應依起訴之程序，審究其起
    訴在程序上是否合法。而有關再審程序之合法要件，除仍適
    用一般起訴程序即民事訴訟法第249條規範之合法要件外，
    再審之訴並有其特別合法要件，例如：再審之訴之起訴狀是
    否符合同法第501條之法定程式；再審之訴提起有無逾越同
    法第500條之法定不變期間；提起再審之訴之法院是否為同
    法第499條之法定專屬管轄法院，及提起再審之訴之判決依
    同法第496條規定是否業已確定等。若其判決尚未確定，即
    提起再審之訴，自不得謂為合法。又再審之訴在程序上合法
    者，法院始得進而審究其是否具有民事訴訟法第496條或第
    497條之再審理由，至其主張之再審理由是否實在，則為再
    審之訴有無理由之問題（最高法院29年抗字第283號、48年
    台抗字第157號判例意旨參照）。
三、次按提起上訴，應於第一審判決送達後20日之不變期間內為
    之，但宣示或公告後送達前之上訴，亦有效力，民事訴訟法
    第440條定有明文。是上訴之20日不變期間，應自原判決合
    法送達後起算，如未經合法送達，則20日之不變期間無從起
    算，原判決即不能認為確定。又判決未合法送達，無從計算
    上訴期間，其判決自應以未確定論，當事人若聲明不服，應
    依法送上級審法院裁判（最高法院19年上字第1279號、18年
    上字第1660號判例意旨參照）。又寄存送達須不能依同法第
    136條及第137條規定為之，即送達於應受送達人之住居所、
    事務所或營業所，不能於該處或他處會晤應受送達人，亦不
    能將文書付與有辨別事理能力之同居人或受僱人，始得將文
    書寄存送達地之自治或警察機關，並製作通知書2份，1份黏
    貼於應受送達人之住居所、事務所、營業所或其就業處所之
    門首，另1份置於該送達處所信箱或其他適當位置，以為送
    達。是寄存送達須限於不能依同法第136條及第137條規定行
    送達者，始得為之，設其送達之處所，雖原為應受送達人之
    住居所、事務所或營業所而實際上已變更者，該原住居所、
    事務所或營業所，即非應為送達之處所，不得於該原處所為
    寄存送達（最高法院64年台抗字第481號判例意旨參照）。
四、經查：原確定判決法院固曾於92年6月27日將上開民事判決
    書送達於抗告人在台北縣板橋市○○路74巷7弄9之4號5樓之
    戶籍地址，因不能於該處會晤抗告人，亦不能將該文書付與
    有辨別事理能力之同居人或受僱人，而將該文書寄存於台北
    縣政府警察局板橋分局後埔派出所，並製作通知書，黏貼於
    抗告人上址之門首，以為送達，有送達證書可按（原確定判
    決法院卷第46頁、48至49頁）。惟依相對人於上開民事事件
    起訴狀中，有關抗告人住居所之記載，雖載抗告人之住居所
    為：「板橋市○○路74巷7弄9之4號5樓」，但亦同時記載：
    「（已逃匿無蹤，請准公示送達）」，並於該起訴狀之事實
    及理由欄一表明：「……詎本（92）年4月6日標會時發現全
    家逃匿（即倒會）」之意旨。嗣原確定判決法院於92年5月7
    日函命相對人查報抗告人之住居所，相對人於同年月12日提
    出之民事聲請狀，亦記載相對人於起訴前已知抗告人逃匿無
    蹤，爰請准予公示送達等語，亦有民事起訴狀、原確定判決
    法院函文及民事聲請狀各1份可憑（該卷第3至4頁、17頁、
    20頁）。是抗告人主張其雖設籍於上開台北縣板橋市○○路
    74巷7弄9-4號5樓，然於相對人提起上開訴訟前，即已未在
    該處住居，而有廢止該處所為住居所之意思等語，應堪採信
    。則依上揭二、三之說明，原確定判決法院於92年6月27日
    將判決正本所寄存送達之抗告人地址，因已變更，自難謂該
    寄存送達係屬合法，原確定判決法院將判決正本向該址為送
    達，自不生合法送達之效力，因之有關20日之上訴不變期間
    亦無從起算，該判決即不能認為確定，抗告人提起本件再審
    之訴，自係不合法。
五、綜上，抗告人對未確定之上開判決，提起再審之訴，自不合
    法。原裁定駁回抗告人之再審之訴，於法尚無不合。抗告意
    旨指摘原裁定不當，聲明廢棄，為無理由，應予駁回。
六、據上論結，本件抗告為無理由，爰裁定如主文。
中　　華　　民　　國　　96　　年　　10　　月　　18　　日
                    民事第十二庭
                        審判長法　官  陳駿璧
　　  　　　　　　　　　      法　官　王麗莉
　　　  　　　　　　　　      法　官　陳邦豪
正本係照原本作成。
不得再抗告。
中　　華　　民　　國　　96　　年　　10　　月　　18　　日
　　　　　　　　　　　　　　　書記官  李佳樺
